【裁判字號】    99,重訴,252
【裁判日期】    991227
【裁判案由】    拆屋還地
【裁判全文】
臺灣板橋地方法院民事判決             99年度重訴字第252號
原      告  簡嘉
            簡宏宇
上二人共同
訴訟代理人  邱景睿律師
複代理人    陳家慶律師
被      告  楊清和
訴訟代理人  吳仟翼律師
上列當事人間請求拆屋還地事件，經本院於民國99年12月2日言
詞辯論終結，判決如下：
    主  文
被告應將坐落臺北縣板橋市○○段八００之四、八００之一六地
號土地上如附圖所示800-4(2)部分面積一九九平方公尺及800-16
(2)部分面積四平方公尺之建物拆除騰空，並將面積二０三平方公
尺之基地返還原告簡嘉及其他共有人。並自民國九十四年七月
十三日起至拆除上開建物之日止，按月給付原告簡嘉新臺幣貳
仟零玖拾參元。
被告應將坐落臺北縣板橋市○○段八００之五、八００之一七及
八００之一八地號土地上如附圖所示800-5(2)部分面積二一０平
方公尺、800-17部分面積八五平方公尺及800-18(2)部分面積二五
平方公尺之建物拆除騰空，並將面積三二０平方公尺之基地返還
原告簡宏宇及其他共有人。並自民國九十四年七月十三日起至拆
除上開建物之日止，按月給付原告簡宏宇新臺幣貳仟陸佰零伍元
。
原告其餘之訴駁回。
訴訟費用由被告負擔。
    事實及理由
壹、程序方面：
    按訴狀送達後，原告不得將原訴變更或追加他訴。但有下列
    各款情形之一者，不在此限：(二)請求之基礎事實同一者。(三)
    擴張或減縮應受判決事項之聲明者之情形者。(七)不甚礙被告
    之防禦及訴訟之終結。民事訴訟法第255條第1項第2款、第3
    款及第7款定有明文。本件原告起訴時原聲明請求：被告應
    將坐落於臺北縣板橋市○○段800-4、800-5地號土地如附圖
    所示綠色部分之建物拆除，並將該部分土地返還予原告及全
    體共有人。同時於起訴狀內載明關於原告請求每月相當於不
    當得利租金之計算待實際複丈勘測後，再行補正聲明。嗣於
    訴訟繫屬中，依照臺北縣板橋地政事務所測量結果繪製之複
    丈成果圖所載被告所有建物坐落基地及面積，追加土地共有
    人即原告簡宏宇及聲明擴張如下述，核其所為訴之變更，合
    於前揭法條規定，應予准許，合先敘明。
貳、實體方面：
  一、原告主張：
    (一)原告簡嘉為坐落臺北縣板橋市○○段800-4、800-16地
      號土地之共有人之一，應有部分均為3分之1；原告簡宏宇
      為坐落臺北縣板橋市○○段800-5、800-17及800-18地號
      土地之共有人之一，應有部分均為6分之1。惟被告無權占
      有原告所有系爭土地搭蓋門牌號碼臺北縣板橋市○○路37
      9巷41-1號之建物（如附圖800-4(2)、800-5(2)、800-16(2)
      、800-17及800-18(2)部分），並經營遊覽車空調系統之裝
      設與維修事業。原告為系爭土地共有人之一，爰依民法第
      767條、第821條規定之法律關係請求具有拆除權能之被告
      拆除其上建物，並將無權占用之系爭土地部分返還予原告
      及全體共有人。
    (二)按無法律上之原因而受利益，致他人受損害者，應返還其
      利益，但依其利益之性質或其他情形不能返還者，應償還
      其價額，民法第179條前段、第181條後段分別定有明文。
      又無權占有他人土地，可能獲得相當於租金之利益，為社
      會通常之觀念，最高法院61年度台上字第1695號判例意旨
      參照。而利息、紅利、租金、贍養費、退職金及其他1年
      或不及1年之定期給付債權，其各期給付請求權，因5年間
      不行使而消滅，民法第126條亦有明文。是被告受有使用
      系爭土地之利益，致原告2人及其他共有人受有損害，該
      項利益依其性質無法返還，原告自得請求被告償還相當於
      租金之價額。被告應按月賠償原告2人自94年7月13日起至
      拆除返還系爭土地之日止相當於租金之損害（即自99年月
      13日本件起訴日回溯5年即94年7月13日起），為法所許。
    (三)城市地方房屋之租金，以不超過土地及其建築物申報總價
      年息百分之十為限。此規定於租用基地建築房屋並準用之
      ，土地法第97條第1項及第105條所明定。土地法第97條所
      謂之土地價額，應依法定地價定之；土地所有權人依土地
      法所申報之地價為法定地價，土地法施行法第25條、第14
      8條亦有明文。又在平均地權條例施行區域，法定地價係
      指土地所有人於地政機關舉辦規定地價或重新規定地價時
      之公告期間內申報之地價，未於該期間內申報者，以公告
      地價之百分之八十為其申報地價，平均地權條例第16條亦
      定有明文。依附圖所示被告占用800-4、800-5、800-16、
      800-17及800-18地號土地面積各為199、210、4、85及25
      平方公尺，而系爭土地之申報地價為800-4、800-16地號
      土地每平方公尺新臺幣（下同）4640元、800-5、800-17
      及800-18地號土地每平方公尺7327.2元。而原告簡嘉就
      800-4、800-16地號土地之應有部分均為3分之1；原告簡
      宏宇就800-5、800-17及800-18地號土地之應有部分，均
      為6分之1，原告2人應得請求系爭土地相當於租金之損害
      以年息10%計算如下：原告簡嘉部分：每月租金之利益
      為2616 元【被告無權占用之土地面積203平方公尺（199
      ＋4＝203）×申報地價4640元×年息10%×1/3÷12＝261
      6】；原告簡宏宇部分：每月租金之利益為3257元【被告
      無權占用之土地面積320平方公尺（210＋85＋25＝320）
      ×申報地價7327.2元×年息10%×1/6÷12＝3257】。
    (四)對於被告抗辯之陳述：被告所提答證二租賃契約可知雙方
      租賃契約已於96年5月31日終止，雖被告主張與訴外人簡
      慶銘間就系爭土地仍存有不定期租賃契約關係，惟依被告
      於99年4月9日所出具之收據可知，被告與訴外人簡慶銘已
      以總金額120萬元之代價就被告處理上開土地上工廠及補
      償其所有鐵皮屋達成協議，顯然被告已同意遷讓系爭土地
      ，則其主張與訴外人簡慶銘間仍存在有不定期租賃契約關
      係，實乃自相矛盾。又系爭土地之管理依民法第820條第1
      項規定，應經土地共有人依法決議始得為之，今縱被告主
      張系爭土地與訴外人簡慶銘訂有不定期限租賃契約關係為
      真，然未見被告提出此管理行為已經系爭土地共有人決議
      之證明，此管理行為對於原告自無拘束力。
    (五)訴之聲明：
     被告應將坐落臺北縣板橋市○○段800-4、800-16地號土
       地上如附圖所示800-4(2)部分面積199平方公尺及800-16
       (2)部分面積4平方公尺之建物拆除騰空，並將面積203平
       方公尺之基地返還原告簡嘉及其他共有物。並自94年7
       月13日起至拆除上開建物之日止，按月給付原告簡嘉
       2616元。
     被告應將坐落臺北縣板橋市○○段800-5、800-17及800-
       18地號土地上如附圖所示800-5(2)部分面積210平方公尺
       、800-17部分面積85平方公尺及800-18(2)部分面積25平
       方公尺之建物拆除騰空，並將面積320平方公尺之基地返
       還原告簡宏宇及其他共有人。並自民國94年7月13日起至
       拆除上開建物之日止，按月給付原告簡宏宇3257元。
  二、被告則以下列陳詞置辯：被告於系爭土地上搭蓋門牌號碼
      臺北縣板橋市○○路379巷41-1號建物，乃被告自82年5月
      1 日起，向原地主簡永租所承租後搭建，再於94年6月間
      與承繼之地主簡慶銘簽訂租賃契約，使用迄今，從事遊覽
      車冷氣裝修工作之用。嗣後約雖已於96年5月31日屆滿，
      然出租人簡慶銘仍同意被告繼續租用，並繼續收取租金，
      依民法第451條之規定改為以不定期方式繼續租用，並有
      訴外人簡慶銘收取租金之支票影本為證，被告並非無權占
      用系爭土地。又原告提起本件訴訟之緣由，實因系爭土地
      乃屬「新北市永翠水岸綠能特區（發展單元AB區）自辦市
      地重劃區」範圍內之土地，依平均地權條例第62條之1第2
      項規定，被告所有之系爭建物，擁有受補償之權利，觀該
      自辦市地重劃計畫書，針對地上物拆遷補償部分，編列有
      2億元之經費。詎料，出租人簡慶銘刻意隱瞞事實，擬私
      下與被告協調搬遷事宜，故以欺矇方式誘騙被告搬遷，而
      有原告所提之收據為證，此適足以證明確有租約存在，經
      被告發覺予以反駁抗議，且該自辦市地重劃委員會亦曾告
      知被告，粗估應領之拆遷補償費為380萬元以上，待主管
      機關核定公告後，即可完成補償發放程序，系爭土地原屬
      荒地，地主簡慶銘無徦管理，始出租予被告，被告開闢整
      地，並基於信賴關係，始出巨資興建房屋，所費不貲，此
      即系爭租約長期存續之緣由，今出租人簡慶銘於97年間將
      系爭土地贈與原告等子女，隱瞞拆遷補償在先，復由原告
      起訴在後，顯係以損害他人為主要目的，亦非誠實信用之
      方法，應屬權利之濫用，自非法所許。並聲明：原告之訴
      駁回。
  三、本院得心證之理由：
    (一)本件原告主張原告簡嘉為坐落臺北縣板橋市○○段800-
      4、800-16地號土地之共有人之一，應有部分均為3分之1
      ；原告簡宏宇為坐落臺北縣板橋市○○段800-5、800-17
      及800-18地號土地之共有人之一，應有部分均為6分之1。
      系爭土地上有門牌號碼臺北縣板橋市○○路379巷41-1號
      之建物係被告所有，而被告所有系爭建物占用原告所有系
      爭土地如附圖800-4(2)、800-5(2)、800-16(2)、800-17及80
      0-18(2)部分之事實，為兩造所是認，並有原告提出系爭土
      地登記簿謄本為證，並經本院於99年10月15日現場履勘屬
      實，有勘驗筆錄在卷可稽（見本院卷第60頁至第63頁），
      本院另囑託臺北縣板橋地政事務所派員現場測量，製有土
      地複丈成果圖如附圖所示可參，原告上開主張堪信為真。
    (二)按所有人對於無權占有或侵奪其所有物者，得請求返還之
      。各共有人對於第三人，得就共有物之全部本於所有權之
      請求。但回復共有物之請求，僅得為共有人全體之利益為
      之。民法第767條前段及第821條分別定有明文。以無權占
      有為原因，請求返還所有物之訴，被告對於原告就其物有
      所有權存在之事實無爭執，而僅以非無權占有為抗辯者，
      原告於被告無權占有之事實，無舉證責任。被告應就其取
      得占有，係有正當權源之事實證明之。如不能證明，則應
      認原告之請求為有理由。（最高法院72年度台上字第1552
      號裁判意旨參照）。查本件原告所有系爭土地上有被告所
      有如附圖800-4(2)、800-5(2)、800-16(2)、800-17及800-18
      (2)範圍所示之建物坐落其上，原告依民法第767條、第821
      條規定所有物返還請求權之法律關係請求被告拆除返還土
      地予原告及其他共有，揆諸上開說明，被告即應就其所有
      建物占有系爭土地，係有正當權源之事實負舉證責任。本
      件兩造爭執要點在於被告所有系爭建物如附圖占用原告所
      有系爭土地是否有正當法律權源？原告請求被告予以拆除
      ，有無理由？本院分別斟酌認定如下：
    (三)次按主張法律關係存在之當事人，須就該法律關係發生所
      須具備之特別要件，負舉證責任。而租賃契約，係以當事
      人約定，一方以物租與他方使用收益，他方支付租金而成
      立。又按共有物全部或一部之出租，係屬98 年1月23日修
      正前民法第820條第1項所定管理行為，除契約另有訂定外
      ，應由共有人全體共同管理之，如共有人中之一人未經其
      他共有人之同意，擅將共有物之全部或一部出租他人，對
      於他共有人，不生效力。（最高法院79年第2次民事庭會
      議決議，85年度臺上字第2139號裁判意旨參照）本件被告
      抗辯與訴外人簡慶銘間就系爭土地自96年5 月31日起有不
      定期租賃關係存在，既為原告所否認，則被告即應就兩造
      間就系爭土地存在不定期租賃契約關係之事實，負舉證責
      任。被告雖提出與訴外人簡慶銘前於94年6月1日簽立之土
      地租賃契約影本為證，惟經本院向臺北縣板橋地政事務所
      函查系爭土地於94年6月1日之土地所有權人及其應有部分
      為何，該所於99年10月29日以北縣板地登字第0990017650
      號函覆稱：「…國光段800地號土地所有權人簡永租於56
      年間買賣取得至89年2月3日止未曾移轉予他人，嗣於92年
      7月14日死亡，由其繼承人簡慶煌、簡慶銘、簡慶星三人
      於94年10月19日登記完畢，其權利範圍各為3分之1…」等
      語，而系爭土地均自國光段800地號土地分割而來，有原
      告提出系爭不動產登記簿謄本為證，顯見被告於94年6月1
      日與訴外人簡慶銘就系爭土地簽立租賃契約時，系爭土地
      當時之共有人並非僅訴外人簡慶銘1人甚明，原告否認訴
      外人簡慶銘對系爭土地之出租管理行為業經全體共有人同
      意，而被告並未舉證證明訴外人簡慶銘出租系爭土地時已
      得其他共有人之同意後，始將系爭土地特定部分出租予被
      告之證明文件，自應為不利於被告之認定，難認被告使用
      系爭土地係有權占有。又依被告所提上開土地租賃契約書
      第2條約定：「租賃期間：自民國94年6月1日起，至96年5
      月31日止計貳年，期滿非另訂書面契約，不再續租。期滿
      後甲方（即訴外人簡慶銘）縱收受乙方（即被告楊清和）
      之款項或由乙方繳納費用，於雙方另訂書面契約前，均不
      得視為同意續租，即不適用民法第451條之規定，乙方絕
      無異議…」等語。查民法第451條所定出租人於租期屆滿
      後，須即表示反對之意思，始生阻止續租之效力，意在防
      止出租人於租期屆滿後，明知承租人就租賃物繼續使用收
      益而無反對之表示，過後忽又主張租賃關係消滅，使承租
      人陷於窘境而設，並非含有必須於租期屆滿時始得表示反
      對之意義存在。故於訂約之際，訂明期滿後，絕不續租，
      或續租應另訂契約者，仍難謂不發生阻止續租之效力。（
      最高法院85年度臺上字第655號裁判意旨參照）被告與訴
      外人簡慶銘既明文約定租期屆滿後非另訂書面契約，不再
      續約，足認被告與訴外人簡慶銘間於原租期屆滿後，租賃
      契約關係即已消滅甚明。至於被告所提出用以支付租金之
      支票影本等件為證，惟依被告所提出之支票影本面額為75
      000元及60000元不等，因支票係無因證券，其原因關係並
      非僅支付租金一端，尚有借貸、贈與、支付貨款等，尚難
      以此遽為認定係支付租金之用，且依上開土地租賃契約書
      所載，每月租金20000元，亦與支票面額不同，實難據此
      認定有租賃契約關係存在，被告所辯各節，無堪憑採。
    (四)按權利之行使，不得違反公共利益，或以損害他人為主要
      目的。民法第148條定有明文。權利之行使，是否以損害
      他人為主要目的，應就權利人因權利行使所能取得之利益
      ，與他人及國家社會因其權利行使所受之損失，比較衡量
      以定之。倘其權利之行使，自己所得之利益極少，而他人
      及國家社會所受之損失甚大者，或其取得權利之初，即明
      顯知悉其嗣後權利之行使，將造成他人及國家社會重大之
      損失者，非不得視其權利之行使係以損害他人為主要目的
      ，此乃權利社會化之基本內涵（最高法院71年度台上字第
      737號判例、83年度台上字第2348號判決意旨參照）。被
      告雖抗辯系爭土地目前正自辦市地重劃，被告所有系爭建
      物，依平均地權條例第62條之1第2項有受補償之權利，原
      告提起本件訴訟，顯係權利濫用云云，本院認原告係本於
      民法第767條及第821條所有權之正當行使，並無違背誠信
      原則及權利濫用之情事，至於被告依平均地權條例可否獲
      致補償，此乃被告與主管機關間另一法律關係，誠與原告
      以所有權人行使所有權權能無涉，難認原告有何以損害他
      人為主要目的，亦無違背誠實信用方法。且本件被告所有
      系爭建物既為無權占用系爭土地，且系爭土地目前刻正辦
      理自辦市地重劃，被告無權占用系爭土地私用所得利益極
      少，而他人及國家社會整體土地利用開發所受損失較大，
      故原告之行為實非以損害他人為主要目的，自無權利濫用
      可言，被告所辯顯屬無據。
    (五)查所有人對於無權占有或侵奪其所有物者，得請求返還之
      。對於妨害其所有權者，得請求除去之。有妨害其所有權
      之虞者，得請求防止之。又各共有人對於第三人，得就共
      有物之全部為本於所有權之請求。但回復共有物之請求，
      僅得為共有人全體之利益為之。民法第767條、第821條分
      別定有明文。經查，被告所有系爭建物無權占用原告簡嘉
      所有系爭土地如附圖800-4(2)（面積199平方公尺）、80
      0-16(2)（面積4平方公尺），及原告簡宏宇所有系爭土地
      如附圖800-5(2)（面積210平方公尺）、800-17（面積85平
      方公尺）及800-18(2)（面積25平方公尺），已如前述，揆
      諸上開規定，原告請求：被告應將坐落臺北縣板橋市○
      ○段800-4、800-16地號土地上如附圖所示800-4(2)部分面
      積199平方公尺及800-16(2)部分面積4平方公尺之建物拆除
      騰空，並將面積203平方公尺之基地返還原告簡嘉及其
      他共有人。被告應將坐落臺北縣板橋市○○段800-5、8
      00-17及800-18地號土地上如附圖所示800-5(2)部分面積21
      0平方公尺、800-17部分面積85平方公尺及800-18(2)部分
      面積25平方公尺之建物拆除騰空，並將面積320平方公尺
      之基地返還原告簡宏宇及其他共有人，於法有據，應予准
      許。
    (六)按「無法律上之原因而受利益，致他人受損害者，應返還
      其利益。」民法第179條前段定有明文；又依不當得利之
      法則請求返還不當得利，以無法律上之原因而受利益，致
      他人受有損害為其要件，故其得請求返還之範圍，應以對
      方所受之利益為度，非以請求人所受損害若干為準，無權
      佔有他人土地，可能獲得相當於租金之利益為社會通常之
      觀念，是被上訴人抗辯其佔有系爭土地所得之利益，僅相
      當於法定最高限額租金之數額，尚屬可採。最高法院61年
      台上字第1695號判例可參。另民法第821條規定，各共有
      人固得為共有人全體之利益，就共有物之全部，為回復共
      有物之請求。惟請求返還不當得利，並無該條規定之適用
      ，請求返還不當得利，而其給付可分者，各共有人僅得按
      其應有部分，請求返還。本件原告主張被告係無權占有使
      用渠等所有系爭土地，即無法律上之原因而受有使用系爭
      土地之利益，因而請求被告給付其因占有使用系爭土地之
      所得之利益乙節，即屬可採。爰就原告之請求分別審酌如
      下：
    本件被告所有系爭建物無權占有原告所有系爭土地，依社
      會通常之觀念，可獲得免於支付租金之利益，致原告受有
      損害，原告自得依民法第179條規定，請求返還其占用系
      爭土地相當於租金之不當得利。至該金額究以若干為適當
      ，依土地法第105條準用同法第97條、土地法施行法第25
      條之規定，固應參酌基地之位置、工商繁榮之程度、占用
      人利用基地之經濟價值及所受利益等項，在申報地價年息
      10%限度內決定之，是原告依此規定請求係屬可採。惟原
      告主張以系爭土地申報地價年息10%計算，本院斟酌系爭
      土地係從台北縣板橋市○○路379巷進入，該379巷巷道寬
      約8公尺，被告所有系爭建物設置有門牌號碼為臺北縣板
      橋市○○路379巷41-1號，該建物部分為磚造，部分為石
      綿瓦鐵皮搭建，建物目前供被告住家及經營遊覽車空調系
      統之裝設與維修之生意使用，系爭建物後方為一空地（目
      前正在施作工事）與環河道路相接，該379巷巷道通往空
      地及環河路處目前有鐵皮圍籬阻隔，禁止通行。系爭建物
      右側為435藝文中心所在地及部分眷村房屋，左側為空地
      ，系爭建物對面有一鐵皮屋，目前由他人作為倉庫使用。
      系爭建物及土地目前坐落之範圍，係屬「新北市永翠水岸
      綠能特區（發展單元AB區）自辦市地重劃區」所在地等情
      ，業經本院於履勘現場時查明屬實，製有勘驗筆錄在卷可
      參（見本院卷第60、61頁），故本院認原告主張被告所應
      給付原告相當於不當得利之租金，應以系爭土地申報總價
      額8%計算，方為合理。又系爭土地之申報地價為800-4、8
      00-16地號土地每平方公尺4640元，而800-5、800-17及80
      0-18地號土地每平方公尺7327.2元，有原告提出之土地登
      記簿謄本在卷可憑，洵屬有據。
    被告所有系爭建物分別占用系爭土地，均詳如附圖所示，
      即占用原告簡嘉所有系爭土地如附圖800-4(2)（面積199
      平方公尺）、800-16(2)（面積4平方公尺），總面積為203
      平方公尺，及原告簡宏宇所有系爭土地如附圖800-5(2)（
      面積210平方公尺）、800-17（面積85平方公尺）及800-1
      8(2)（面積25平方公尺），總面積為320平方公尺，原告簡
      嘉、簡宏宇分別請求以被告占用面積各203、320平方公
      尺，再按原告2人就系爭土地之應有部分比例即3分之1及6
      分之1計算，請求分別自起訴前5年即94年7月13日起至拆
      除上開建物之日止，按月給付所受不當得利數額應為：原
      告簡嘉部分：每月租金之利益為2093元【被告無權占用
      之土地面積203平方公尺（199＋4＝203）×申報地價4640
      元×年息8%×1/3÷12＝2093，元以下四捨五入計算】；
      原告簡宏宇部分：每月租金之利益為2605元【被告無權占
      用之土地面積320平方公尺（210＋85＋25＝320）×申報
      地價7327.2元×年息8%×1/6÷12＝2605，元以下四捨五
      入計算】，原告此範圍內之請求，洵屬有據，應予准許。
  四、綜上所述，原告爰依民法第767條、第821條及第179條前
      段、第181條後段規定之法律關係請求：被告應將坐落
      臺北縣板橋市○○段800-4、800-16地號土地上如附圖所
      示800-4(2)部分面積199平方公尺及800-16(2)部分面積4平
      方公尺之建物拆除騰空，並將面積203平方公尺之基地返
      還原告簡嘉及其他共有人。並自94年7月13日起至拆除
      上開建物之日止，按月給付原告簡嘉2093元。被告應
      將坐落臺北縣板橋市○○段800-5、800-17及800-18地號
      土地上如附圖所示800-5(2)部分面積210平方公尺、800-17
      部分面積85平方公尺及800-18(2)部分面積25平方公尺之建
      物拆除騰空，並將面積320平方公尺之基地返還原告簡宏
      宇及其他共有人。並自民國94年7月13日起至拆除上開建
      物之日止，按月給付原告簡宏宇2605元。為有理由，應予
      准許；至於原告之請求超過上開範圍部分，為無理由，應
      予駁回。
  五、本件事證已臻明確，兩造其餘主張及攻擊防禦方法與證據
      ，經本院斟酌後，與本件判決結果已不生影響，故不一一
      論列，附此敘明。
  六、訴訟費用負擔之依據：民事訴訟法第79條。
中    華    民    國    99    年    12    月    27    日
                  民事第三庭    法  官  張紫能
以上正本係照原本作成
如對本判決上訴，須於判決送達後20日內向本院提出上訴狀
中    華    民    國    99    年    12    月    27    日
                                書記官  蔡佳容

司法院資訊處製作；財團法人民間司法改革基金會備份。
